【裁判字號】    97,重勞再,2
【裁判日期】    970227
【裁判案由】    確認僱傭關係存在
【裁判全文】
臺灣高等法院民事判決                 97年度重勞再字第2號
    再審  原告  甲○○
    訴訟代理人  魏千峰律師
                林俊宏律師
    再審  被告  中興電工機械股份有限公司
    法定代理人  乙○○
上列當事人間確認僱傭關係存在事件，再審原告對於中華民國95
年10月17日本院95年度重勞上更(一)字第3號確定判決提起再審之
訴，本院判決如下：
    主      文
再審之訴駁回。
再審訴訟費用由再審原告負擔。
    事      實
甲、再審原告方面
壹、聲明
一、臺灣高等法院95年度重勞上更(一)字第3號確定判決（下稱原
    確定判決）廢棄。
二、上開廢棄部分，請求改判：
（一）確認再審原告與再審被告間僱傭關係存在。
（二）再審被告應自民國91年8月16日起至准予再審原告復職日
      止，按月於每月10日、25日各給付上訴人30,547元 (新臺
      幣，下同)；並於每年中秋、端午、年終各給付上訴人24,
      438元，及均自各期應給付日之次日起至清償日止，按週
      年利率5％計算之利息。
（三）再審被告應賠償再審原告60萬元，及自原確定判決之第一
      審起訴狀繕本送達翌日起至清償日止，按週年利率5％計
      算之利息。
（四）再審被告應於聯合報、中國時報桃園縣版頭欄下方以3號
      字體、5×7公分版面，刊登如附件所示內容之道歉啟事1
      日。
貳、陳述：
一、雇主以業務緊縮而為解僱勞工，仍須視雇主業務緊縮範圍比
    例，決定解僱勞工之數額是否為業務緊縮所必須，是雇主依
    勞動基準法（下稱勞基法）第11條第2款解僱勞工，須符合
    比例原則所衍生之社會正當性判斷，始符勞基法規定，原確
    定判決並未審認雇主解雇有無符合社會正當性，其適用勞基
    法第11條規定顯有錯誤。
二、再審原告所任職之總稽核室之職掌稽核業務與再審被告之營
    業收入無關，證人即擔任總稽核室之最高主管李宗元亦證稱
    再審被告解雇再審原告時，總稽核室並無業務緊縮，復對照
    再審被告歷年營業額與總稽核室人員數額比較，足認再審被
    告營業收入縱有減少，仍無減少總稽核室人員之必要，原確
    定判決僅以再審被告之營業收入減少，即認為再審被告之解
    雇符合勞基法第11條第2項規定，忽視再審被告有權利濫用
    及超額解僱情形，亦有適用法規錯誤情事。
三、縱使以再審被告之營業收入作為認定有無業務緊縮之標準，
    惟再審被告業務減少幅度87年起為6％至8％間，88年至解僱
    再審原告時僅為2％，而再審被告之總稽核室，裁減人員之
    幅度高達20％，不符比例，屬超額解僱，益徵再審被告所為
    解雇，非業務緊縮所須。
四、再審被告員工人數雖逐年減少，再審被告並未舉證證明其員
    工人數減少與業務緊縮有關，又其員工人數減少者多為屆齡
    退休或因個人因素離職，尚難認與再審被告所稱業務緊縮間
    有關，原確定判決僅以有減少員工人數之情，即認定再審被
    告有業務緊縮之情，其適用勞基法第11條第2項規定，亦有
    錯誤。
五、再審原告工作年資長達23年，表現優良，職位高，依社會正
    當性原則，應屬優先留用之勞工，再審被告竟恣意解雇，未
    先安排其他工作或轉職，顯有悖於社會正當性而違反勞基法
    第11條第2項規定，原確定判決未予審酌本件是否符合社會
    相當性，適用法規即有錯誤。
六、原確定判決以證人艾芃之證詞，認定再審被告之總稽核業務
    量減少，惟當天準備程序所為筆錄斷章取義，與艾芃實際陳
    述內容不符，應無證據能力，自不得以該準備程序筆錄所載
    內容作為認定事實之證據，原確定判決以與證人陳述不符之
    筆錄記載內容認定事實，甚至否定原擔任總稽核室最高主管
    業經具結之李宗元證詞，顯有違誤。
七、綜上，原確定判決適用法規顯有錯誤，爰依民事訴訟法第49
    6條第1項第1款之再審事由，提起再審。
乙、再審被告方面
    本件未經言詞辯論，無再審被告聲明及陳述可資記載。
    理      由
一、按民事訴訟法第496條第1項第1款所謂適用法規顯有錯誤，
    係指確定判決為確定事實而適用法律，或就所確定之事實而
    為法律上之判斷，其所適用之法規顯然不合於法律規定，或
    與現尚有效之判例、解釋顯然違反者而言，不包括漏未斟酌
    證據、取捨證據失當、認定事實錯誤及在學說上諸說併存致
    發生法律上見解歧異等情形在內（參照最高法院57年臺上字
    第1091號、60年臺再字第170號、63年臺上字第880號判例）
    。
二、再審原告主張：其所任職之總稽核室職掌稽核業務與再審被
    告之營業收入無關，總稽核室並無業務緊縮，復對照再審被
    告歷年營業額與總稽核室人員數額比較，足認再審被告營業
    收入縱有減少，仍無減少總稽核室人員之必要，且以再審被
    告之營業收入作為認定有無業務緊縮之標準，再審被告業務
    減少幅度於87年為6％至8％間，88年至解僱再審原告時僅為
    2 ％，而再審被告之總稽核室，裁減人員之幅度高達20％，
    亦不符比例，屬超額解僱，益徵再審被告所為解雇，非業務
    緊縮所須云云，經查原確定判決以再審被告之損益表、營業
    額背書保證與資金貸放資訊及各項產品業務營收統計資料申
    報表顯示其自87年度起營業收入下降，復以歷年退休及資遣
    人數明細表顯示其員工人數自85年度之1,675人，逐年減少
    至91年度10月之1,095人，認定其確有業務緊縮之情形。而
    再審被告設立稽核室之目的在稽核各部門員工行為及辦理業
    務，則稽核室業務之多寡，恆與公司員工、營業額之多寡成
    正比，觀諸再審被告稽核室主要之採購稽核業務，依稽核室
    89-91年度辦理採購稽核件數表呈現逐年減少，及證人艾凡
    所為總稽核室業務量減少之證詞，加上參酌國內投資環境，
    因此認定再審被告於91年8月15日資遣再審原告時，其整體
    業務暨稽核室之業務均確有緊縮之情形（見原確定判決理由
    第三項(一)至(四)），故再審原告依據勞基法第11條第2款規定
    終止兩造間勞動契約，並無不法。再審原告爭執再審被告營
    業狀況是否已構成業務緊縮，解僱是否必要，核屬原確定判
    決認定事實之範圍，尚與適用法規錯誤之再審事由有間。
三、再審原告另主張其工作年資長，工作表現優良，職位高，應
    屬優先留用之勞工，再審被告無先安排其他工作或轉職，恣
    意解雇，顯有悖於實務通認之社會正當性，原確定判決就此
    未詳予審酌，違反勞基法第11條第2款規定。查原確定判決
    認定勞基法第11條第2款所定雇主有業務緊縮時，得預告勞
    工終止勞動契約，並未同時規定苟雇主另有勞工得勝任之其
    他職缺時即不得預告勞工終止勞動契約之排外規定，且再審
    原告亦未舉證證明兩造勞動契約有類此有利於勞工之約定。
    何況，縱上開條文規定為須雇主業務緊縮，且無勞工得勝任
    之其他職缺時，方得預告勞工終止勞動契約，再審原告仍未
    舉證證明再審被告尚有其他適任職缺得予安置，是再審被告
    終止兩造間勞動契約，無何違反誠信原則（見原確定判決理
    由三第(六)、(七)點）。核再審原告所爭執有無其他適當工作可
    供安排，仍屬原確定判決認定事實之範圍，尚非適用法規錯
    誤問題。至其雖指摘原確定判決未詳為審酌本案是否違反實
    務通認之社會正當性，然並未說明依何判例解釋，自不能拘
    束原確定判決之法律上見解，何況原確定判決理由三第(六)、
    (七)點亦已就再審原告所主張社會正當性予以論述，尚難認其
    有何違背勞基法第11條第2款之處。
四、再審原告復陳原確定判決以證人艾芃之證詞，認定再審被告
    總稽核之業務量減少，惟證人艾芃並未親自證稱總稽核室之
    業務量相差二分之一，且所陳內容多為其個人推測之詞，當
    日筆錄斷章取義，與艾芃實際陳述內容不符，不具有證據能
    力，原確定判決以此認定事實，亦有違誤云云，並提出錄音
    光碟譯文與筆錄記載之比較書面為證（再審狀證三）。惟再
    審原告所稱筆錄記載與證人陳述內容不符一節，尚與證據能
    力無涉，何況，準備程序或言詞辯論筆錄，係由書記官記載
    庭期進行之要領，有關法官或證人之問答毋庸逐字記載。縱
    再審原告所提錄音譯文內容為真，依其主張證人艾芃之法庭
    陳述為：（總稽核室之主要業務項目及業務量為何？那稽核
    室的業務項目就是你剛才說的內稽內控？）對對。（那業務
    量呢？）這我不太懂業務量；嗣經法官轉問再審被告律師，
    再審被告業務量，經再審被告律師闡述稽核室主要稽核項目
    ，即主要工作項目後。（法官再轉問證人艾芃稽核主要項目
    ？）主要是搭配議價工作、監標。（那業務量呢？）那到後
    續有減少。（那到後續有減少是什麼意思？什麼時候？）大
    概到90年以後。（90年前後業務量差多少？）差蠻大得。（
    有減到1/2？）好像差不多，我個人量減到1/2…。（總稽核
    室業務量，你任職在總稽核室數年來變化怎麼樣，只有90
    年有變化呢？還是斷斷續續變化？）慢慢遞減…（90年遞減
    比較厲害？什麼時候遞減？你85年到稽核室，85年就開始遞
    減了嗎？）85年還沒有遞減，我剛進去，從後面……。（後
    面是什麼時候？）我記不太清楚，大約是那個時間……。較
    之原確定判決所引用證人艾凡證言筆錄：「（總稽核室之主
    要業務項目及業務量為何？）主要業務項目是搭配議價競標
    ，業務量到後期即90年以後有減少」、「（90年前後業務量
    相差多少？）差約二分之一」、「（總稽核室之業務量，於
    你任職稽核室數年來之變化情形？）是慢慢遞減，到90年遞
    減的比較厲害」（見原確定判決第9頁第7-13行），二者要
    旨並無相悖，何況再審原告於所提上開證物備註欄中亦載實
    質內容大致相符，再審原告質疑證據能力一節，並不足採，
    再審原告就此指摘原確認判決適用法規顯有錯誤，亦屬無據
    。
五、綜上，再審原告依民事訴訟法第496條第1項第1款規定，提
    起本件再審之訴，顯無理由，爰不經言詞辯論，逕以判決駁
    回之。
中    華    民    國    97    年    2     月    27    日
                    勞工法庭
                        審判長法  官 黃熙嫣
                              法  官 林玲玉
                              法  官 陳玉完
正本係照原本作成。
如不服本判決，應於收受送達後20日內向本院提出上訴書狀，其
未表明上訴理由者，應於提出上訴後20日內向本院補提理由書狀
（均須按他造當事人之人數附繕本）上訴時應提出委任律師或具
有律師資格之人之委任狀；委任有律師資格者，另應附具律師資
格證書及釋明委任人與受任人有民事訴訟法第466條之1第1項但
書或第2項（詳附註）所定關係之釋明文書影本。
中    華    民    國    97    年    3     月    5     日
                              書記官 鎖瑞嶺
附註：
民事訴訟法第466條之1（第1項、第2項）：
對於第二審判決上訴，上訴人應委任律師為訴訟代理人。但上訴
人或其他法定代理人具有律師資格者，不在此限。
上訴人之配偶、三親等內之血親、二親等內之姻親，或上訴人為
法人、中央或地方機關時，其所屬專任人員具有律師資格並經法
院認為適當者，亦得為第三審訴訟代理人。


司法院資訊處製作；財團法人民間司法改革基金會備份。
